【裁判字號】    92,小上,144
【裁判日期】    921210
【裁判案由】    返還不當得利
【裁判全文】
臺灣臺北地方法院民事判決                        九十二年度小上字第一四四號
    上  訴  人  乙○○
    被  上訴人  甲○○○
右當事人間請求返還不當得利事件，上訴人對於中華民國九十二年七月一日，本院台
北簡易庭九十二年度北小字第二三二號第一審判決提起上訴，本院判決如左：
    主      文
上訴駁回。
第二審訴訟費用新台幣肆佰柒拾伍元由上訴人負擔。
    事      實
一、聲明：
（一）原判決廢棄。
（二）被上訴人應給付上訴人新台幣（下同）貳萬捌仟柒佰壹拾元，及自起訴狀繕
      本送達翌日起至清償日止，按年息百分之五計算之利息；並應自民國九十二年
      一月一日以後，按年於每年一月十日之前，給付上訴人肆仟貳佰陸拾柒元，若
      公告地價有再增減時，則依公告地價核算增減之。
二、陳述：
（一）上訴人對於坐落台北市○○區○○段一小段六六八地號，面積一千六百零五平
      方公尺之土地，所有權應有部分三十分之一（下稱系爭土地），有地政機關合
      法登記之土地權狀為證；被上訴人占用系爭土地之一部分，作為其所有坐落台
      北市○○路四百五十九巷五弄十四號之三層樓建物（下稱系爭建物）之基地。
      依據建築法第七十三條、第三十條規定，依法申請建築執照，應經地主同意，
      惟被上訴人僅係由台北市政府出具土地使用書，並予以行政協助，取得系爭建
      物所有權登記，從未經由上訴人及土地共有人等地主之同意，自難依前揭建築
      法規定，認為業經上訴人同意使用系爭土地，而被上訴人亦未提出經上訴人同
      意被上訴人合法、無償使用之任何字據，以資證明有權占有系爭土地，原審並
      未就此依法為審酌。縱使退萬步言，被上訴人提為有權占有之依據，即台北市
      政府與原地主於民國四十五年八月二十七日，所為之收購協議，業已成立生效
      ，上訴人亦無供他人無償使用之道理，本件所請求之返還不當得利，乃屬相當
      於租金計算之不當得利，主要爭點為探究係有償或無償使用收益之法律關係。
（二）台北市政府與部分地主於四十五年七月十七日，作成之收購協議，因收購協議
      部分簽名人早已死亡或欠缺合法代理權限，該收購協議之效力，不無可議。上
      訴人以原地主之全體繼承人，未有同意出售系爭土地之表示或證據，不得認定
      少數共有人等個人行為，即代表全體公同共有人同意出售系爭土地，主張收購
      協議不生效力。又查，對於七十七年十一月十一日，地主與
      ，並簽訂買賣契約部分，地主同意依當年土地公告現值出售於地上房屋所有人
      ，係僅以會議記錄影本為依據，即認定地主與被上訴人間達成買賣契約。惟上
      訴人之先人並未在收購協議上簽名，也未與台北市政府或任何拆遷戶，簽立任
      何承購系爭共有土地應有部分之買賣契約，又何來買賣本約成立。原審判決認
      定鄭貢槌有權代理鄭沈配之全體繼承人出售系爭土地，並為上訴人敗訴之判決
      ，原審既認定上訴人為合法繼承取得系爭土地，不僅未予審酌，又採信鄭玉須
      之函文，認為其為鄭沈配之合法代表人，並與台北市政府商訂土地價購給付價
      款、交付土地權狀等，顯有裁判理由矛盾，及如最高法院二十八年上字第二二
      五０號判例所載違法情事，有顯然未依法認定事實而判決違背法令情事云云。
（三）上訴人主張被上訴人與台北市政府間之租賃契約，已經解除，則被上訴人雖有
      法律上原因，而其後已不存在者，亦屬民法第一百七十九條後段之不當得利。
      查台北市政府於七十四年四月十六日財四字第○九八○四號函曾表示，基於最
      高法院七十三年度台上字第一三七五號判決，確定台北市政府敗訴，因而台北
      市政府已於七十四年一月，終止與被上訴人間之租賃契約，台北市政府與拆遷
      戶等不再辦理續約。因此，被上訴人與台北市政府並無租賃關係存在。可見被
      上訴人與台北市政府之間，對於上訴人所有之系爭土地，並無租賃關係存在。
      則被上訴人對於系爭土地之無償使用，即係不當得利，被上訴人占用系爭土地
      ，並無法律上之依據，原審亦未審酌之。
（四）台北市政府於四十五年間之收購協議書，為單純之附條件買賣契約，原審並未
      審酌。查收購系爭土地協議紀錄上雙方約定：「各地主要求過戶登記，由政府
      依照土地法規定辦理徵收手續。」、「各地主承諾市政府先行使用土地。」即
      該土地買賣契約得以履行，係以政府依照土地法辦理徵收為停止條件，且雙方
      預期政府得以辦理徵收，地主才會允諾先行交付土地供台北市政府使用。惟台
      北市政府於事後向台灣省政府申請徵收系爭土地時，因不合法令，未獲台灣省
      政府核准，此有台灣省政府四十五年十二月二十二日第五一六五五號令可據，
      前開停止條件既未成就，該土地買賣契約，應屬無效。同時，雙方約定之收購
      土地買賣協議四之（５）「各地主承諾市政府先行使用土地」一節，即失所附
      麗而不生效力，各地主即不受拘束。是地主原預期土地買賣契約有效，而將土
      地交付台北市政府先行使用，但該買賣契約因政府無法辦理徵收而無效，台北
      市政府及其繼受人占用系爭土地，即屬無權占用，也無法律依據。
（五）按出租人雖不一定為所有權人，惟非所有權人或對該物無管理權限之人，所為
      之出租行為，僅其與承租人間發生債之效力，對於未表示同意之所有權人並不
      生效，台灣高等法院七十七年上更（二）字第一九六號判決意旨參照。再者，
      各共有人按其應有部分，對於共有物之全部，雖有使用收益之權，惟共有人對
      於共有物之特定部分使用收益，仍須徵得他共有人之同意，否則他共有人得本
      於物上請求權，請求占有人向全體共有人返還占用部分，最高法院六十二年度
      第一八○三號判例參照。按台北市政府即使事後有取得共有人之一，而將系爭
      土地特定部分逕行出租與被上訴人，惟事前既未徵得他共有人全體之同意，事
      後亦未獲得他共有人全體之承認，故上訴人自不必受台北市政府與第三人即被
      上訴人間有租約之約束。
三、證據：補提買賣契約書、會議紀錄、開會通知、台北市政府財政局函文等件為證
    。
乙、被上訴人方面：
    本件未經言詞辯論，被上訴人亦未提出書狀為何聲明及陳述。
    理     由
一、本件上訴理由略以：上訴人所有之系爭土地，為被告上訴人無權占用，被上訴人
    受有相當於租金之利益，自應依不當得利之法律關係，給付上訴人貳萬捌仟柒佰
    壹拾元，及自起訴狀繕本送達翌日起至清償日止，按年息百分之五計算之利息
    ；並應自九十二年一月一日以後，按年於每年一月十日之前，給付上訴人肆仟貳
    佰陸拾柒元，若公告地價有再增減時，則依公告地價核算增減之。況系爭土地未
    經台北市政府徵收或價購，台北市政府出具之土地使用同意書，自不足以作為被
    上訴人有權占用系爭土地之依據。原審對上訴人提出之證據，均未予審酌，有違
    背法令等語。
二、經查，本件原審判決就兩造間，有關被上訴人是否有權占用上訴人所有之系爭土
    地，依兩造提出之主張、抗辯，以及證據資料，進而認定被上訴人有權占有系爭
    土地，並不構成不當得利之情事，而駁回上訴人之請求等情。至上訴人於上開上
    訴理由中，提出原審判決對上訴人諸多主張未予採納，認為原審未予審酌者，而
    提出上訴。惟經本院細繹原審卷宗，上訴人於原審之主張，原審判決均予以審酌
    ，是原審判決顯無違背法令之情形。則原審判決自無顯然不合於法律規定，或與
    現尚有效之判例、解釋，顯然違反之情形。則上訴人以前開事由，主張本院九十
    二年度北小字第二三二號第一審判決，有違背法令之情事，自屬無據。爰不經言
    詞辯論，逕以判決駁回之。
三、據上論結，本件上訴為無理由，依民事訴訟法第四百三十六條之三十二第二項、
    第四百四十九條第一項、第四百六十三條、第二百四十九條第二項、第七十八條
    ，判決如主文。
訴訟費用計算書
項      目                     金  額（新台幣）
第二審裁判費                     四七五元
中      華      民      國    九十二    年      十二      月     十     日
                                 民事第六庭審判長法官 林惠瑜
                                                 法官 陳怡雯
                                                 法官 姜悌文
右為正本係照原本作成
本判決不得上訴
中      華      民      國    九十二    年      十二      月     十     日
                                              書記官  陳鳳瀴


司法院資訊處製作；財團法人民間司法改革基金會備份。
